【裁判字號】    97,訴,552
【裁判日期】    980203
【裁判案由】    分割共有物
【裁判全文】
臺灣嘉義地方法院民事判決               97年度訴字第552號
原      告  丁○○
            甲○○
                        號
被      告  丙○○
訴訟代理人  乙○○
上列當事人間分割共有物事件，於民國98年1 月20日言詞辯論終
結，本院判決如下：
    主      文
兩造共有坐落嘉義縣布袋鎮○○○段鹿安小段０八三九地號土地
如嘉義縣朴子地政事務所民國九十七年十月十四日土地複丈成果
圖分割方案一甲所示部分之土地（面積二千二百零九點四八平方
公尺）分配予原告丁○○；乙所示部分之土地（面積三百二十九
點八八平方公尺）分配予原告甲○○；丙所示部分之土地（面積
九十九點六四平方公尺）分配予被告。
兩造共有坐落嘉義縣布袋鎮○○○段鹿安小段０八四二地號土地
如嘉義縣朴子地政事務所民國九十七年十月十四日土地複丈成果
圖分割方案一丁所示部分之土地（面積三百九十五點一八平方公
尺）分配予原告丁○○；戊所示部分之土地（面積五十九平方公
尺）分配予原告甲○○；己所示部分之土地（面積十七點八二平
方公尺）分配予被告。
訴訟費用由原告丁○○負擔百分之八十四，原告甲○○負擔百分
之十三，餘由被告負擔。
    事實及理由
甲、原告主張：(一)坐落嘉義縣布袋鎮○○○段鹿安小段0839地號
    土地及同小段0842地號土地，均為兩造共有，原告丁○○、
    甲○○及被告之應有部分均分別為12712 分之10643 、8 分
    之1 及3178分之120 。本件共有土地均無因物之使用目的不
    能分割或契約定有不分割之情事，兩造亦無法達成分割之協
    議。(二)如嘉義縣朴子地政事務所民國97年8 月29日土地複丈
    成果圖A 所示建物為被告新建；B 、C 所示建物為原告丁○
    ○；D 、E 、F 所示建物為原告甲○○所有，並請依嘉義縣
    朴子地政事務所97年10月14日土地複丈成果圖分割方案一所
    示為分割，若依嘉義縣朴子地政事務所97年10月14日土地複
    丈成果圖分割方案二所示為分割，則原告丁○○所分得之土
    地，因有被告分得土地之阻隔而無法合併利用，影響經濟效
    益等語，並聲明：請求分割如嘉義縣朴子地政事務所97年10
    月14 日 土地複丈成果圖分割方案一所示。
乙、被告則以：就本件0839地號土地，被告同意原告提出分割位
    置，並分割面積99.65 平方公尺與被告。至本件0842地號土
    地部分，原告提出所擬分配予被告之位置，目前雖有依舊廢
    棄台糖鐵道修建之產業道路進出，但實際上，被告所分得該
    部分土地前方亦為原告共有之土地，被告所分得之土地將成
    袋地等語，爰聲明：請求分割如嘉義縣朴子地政事務所97年
    10月14日土地複丈成果圖分割方案二所示。
丙、得心證之理由：
一、原告主張如前揭甲、(一)所示之事實，為被告所不爭執，復有
    土地登記謄本可按，應為真實。
二、按「各共有人，得隨時請求分割共有物，但因物之使用目的
    不能分割或契約訂有不分割之期限者，不在此限。」、「共
    有物之分割，依共有人協議之方法行之。分割之方法，不能
    協議決定者，法院得因任何共有人之聲請，命為左列之分配
    ：一、以原物分配於各共有人。二、變賣共有物，以價金分
    配於各共有人。以原物為分配時，如共有人中有不能按其應
    有部分受分配者，得以金錢補償之。」民法第823 條第1 項
    、第824 條分別定有明文。本件2 筆土地既均無因物之使用
    目的不能分割或契約訂有不分割之期限之情事，兩造對於分
    割之方法，復不能達成協議，則原告請求裁判分割共有物，
    於法有據。又法院定分割之方法時，亦應參酌當事人之聲明
    、共有物之性質、使用現況、價格、經濟效用及全體共有人
    之利益等因素，而為適當之分配，要以維持全體共有人之公
    平為標準。經查：
  (一)就本件0839地號土地部分，兩造嗣後均同意按原告提出之分
    割方案（即如嘉義縣朴子地政事務所97年10月14日土地複丈
    成果圖分割方案一、分割方案二）為分割，本院斟酌依該分
    割方案分割，除共有人所分得之土地均維持平整方正，有利
    於土地利用，符合共有人之公平及利益，被告於該土地上建
    物亦不致遭拆除而有利於社會經濟，爰將本件0839地號土地
    如嘉義縣朴子地政事務所97年10月14日土地複丈成果圖分割
    方案一甲、乙、丙所示部分之土地（面積各為2209.48 平方
    公尺、329.88平方公尺、99.64 平方公尺）依序分配於原告
    丁○○、甲○○、被告。
  (二)另查本件0842地號土地與同段0839地號、0841地號及0843地
    號土地毗鄰，其西南方及東南方雖設有道路，但0842地號土
    地與該道路間仍隔著前揭0841地號及0843地號土地，而不能
    直接通往道路等情，有嘉義縣朴子地政事務所98年1 月7 日
    土地複丈成果圖可按。是本件0842地號土地於本件分割時，
    即已為與公路無適當聯絡致不能為通常使用之「袋地」，而
    得通行鄰地即前揭0841地號或0843地號土地，以至公路。準
    此，本件不論將如嘉義縣朴子地政事務所97年10月14日分割
    方案一己所示部分或分割方案二己所示之土地分配於被告，
    各該部分之土地均為袋地，且該袋地之之成因係0842地號土
    地本即為袋地之故，而非因分割至不通公路所形成，是如將
    嘉義縣朴子地政事務所97年10月14日分割方案一己所示部分
    分配於被告，被告仍得依民法第787 條規定，向鄰地即0841
    地號土地所有人主張通行權，以至公路。被告雖主張如將嘉
    義縣朴子地政事務所97年10月14日分割方案二己所示部分之
    土地分配於被告，其即得通公路云云，惟依前所述，0842地
    號土地要通往其東南方之道路，仍必須經過0843地號土地，
    是縱將如嘉義縣朴子地政事務所97年10月14日分割方案二己
    所示部分之土地分配於被告，被告仍須對0842地號土地之所
    有人主張通行權，始得通公路；況若將該部分土地分配於被
    告，將致原告丁○○所分得之0842地號土地，與其另分得之
    0839地號土地部分間因有被告所分得前揭土地阻隔而難以合
    併利用，有損於社會經濟。本院斟酌上情，認將如嘉義縣朴
    子地政事務所97年10月14日土地複丈成果圖分割方案一丁、
    戊、己所示部分之土地（面積各為395.18平方公尺、59平方
    公尺、17.82 平方公尺）依序分配於原告丁○○、甲○○、
    被告，符合共有人之公平及利益，原告於該土地上建物亦不
    致遭拆除而有利於社會經濟，爰判決如主文第2 項所示。
丁、訴訟費用之負擔：按因共有物分割、經界或其他性質上類似
    之事件涉訟，由敗訴當事人負擔訴訟費用顯失公平者，法院
    得酌量情形，命勝訴之當事人負擔其一部，民事訴訟法第80
    條之1 定有明文。查本件雖認原告之主張為有理由，而准予
    分割系爭土地，惟分割共有物之訴，係合兩造之必要共同訴
    訟，但被告之應訴實因訴訟性質所不得不然，故所為抗辯自
    為伸張或防衛權利所必要，是以本院認本件之訴訟費用應由
    兩造按其應有部分之比例分擔，較為公允，爰諭知如主文第
    3 項所示。
中    華    民    國    98    年    2     月    3     日
                  民事第一庭  法  官  林望民
正本係照原本作成。
如不服本判決，應於送達後20日內，向本院提出上訴狀。
中    華    民    國    97    年    2     月    3     日
                              書記官  陳慶時


司法院資訊處製作；財團法人民間司法改革基金會備份。
